臺灣高等法院高雄分院刑事裁定
111年度抗字第120號
抗  告  人  
即聲請人    華泰旅行社股份有限公司                    

監  察  人  江碩平


被      告
即受扣押人  莊世棠

                    住臺北市○○區○○○路000號0樓                        （現於法務部矯正署臺北監獄執行中）
            黃薈橋
                    身分證統一編號：Z000000000號        住高雄市○○區○○○路000號（高雄市左營戶政事務所）

上列抗告人因聲請發還扣押物等案件，不服臺灣高雄地方法院中
華民國111年1月28日裁定(111年度聲字第115號)，提起抗告，本
院裁定如下：
    主  文
抗告駁回。
    理  由
一、抗告意旨略以：
㈠、「公司之經理人、清算人或臨時管理人，股份有限公司之發
    起人、監察人、檢查人、重整人或重整監督人，在執行職務
    範圍内，亦為公司負責人」，公司法第8條第2項定有明文，
    可知於一般情形下，公司經理人亦得為其「執行職務範圍内
    」為公司負責人，何況，監察人更應有如此之權限。
㈡、況，「股份有限公司應由董事過半數之出席，及出席董事過
    半數同意之決議之。」公司法第29條第1項第3款明文，「股
    東會選任董事時，每一股份有與應選出董事人數相同之選舉
    權，得集中選舉一人，或分配選舉數人，由所得選票代表選
    舉權較多者，當選為董事」、「第198條之規定，於監察人
    準用之」公司法第198條、第227條定有明文，可知，經理人
    係經由董事會選任之，而監察人與董事相同，均由股東會選
    任之，前者為公司之管理機構，而後者為具最高權力之治權
    機構，更可見，本件抗告人既為該公司之監察人，依法應得
    為該公司之負責人代表之。
㈢、另，本件實質上，董事會已不存在，原可代表公司之董事長
    亦已不復存在，而華泰公司唯一之董監事只存有監察人即抗
    告人，則華泰公司得為負責之人，僅剩抗告人，自得為該公
    司之代表人。況，實質上，原公司董事長莊世棠本身已為系
    爭刑事案件之被告當事人，即應迴避為系爭聲請案件與聲請
    人，不僅為公司法董事利迴避之必然法理，且亦為所有案件
    迴避之當然法理。
㈣、況，依公司法第30條規定，曾經宣告有期徒刑一年以上之刑 
    確定，尚未執行、尚未執行完畢者不得充任經理人，其已充
    任者，當然解任，依公司法第192條準用公司法第30條規 定
    。可知，曾犯背信罪經宣告有期徒刑一年以上之刑確定，尚
    未執行完畢之董事當然解任，則本件原董事長莊世棠，已因
    背信罪責判刑有期徒刑一年以上確定，當然解任董事，而無
    任何資格，自應由抗告人即公司之監察人為華泰公司唯一負
    責人。
㈤、原審法院於該案審理期間，亦係以被害人「華泰旅行社股份
    有限公司」代表人傳訊抗告人到庭，足見不論依法、及經濟
    部工商登記資料及原審法院均認為抗告人係華泰公司代表人
    足見均認為抗告人係華泰公司代表人。故而，原裁定所認應
    有所誤。
㈥、又抗告人業已檢附高雄地方檢察署民國110年12月15日函文，
    記載抗告人聲請發還扣押物，因尚有同案被告未確定，應向
    原審法院提出聲請發還扣押物，顯示抗告人所為聲請應屬有
    據，併此陳明。
二、原裁定意旨略以：
㈠、聲請人華泰旅行社股份有限公司於108年4 月30日經主管機關
    依法廢止，有公司基本資料在卷可稽，聲請人華泰旅行社股
    份有限公司之監察人江碩平之聲請狀並未蓋用聲請人華泰旅
    行社股份有限公司之公司章，且具狀人江碩平僅表明為其為
    華泰旅行社股份有限公司之監察人，未釋明其為有權代表聲
    請人華泰旅行社股份有限公司之人，其以聲請人華泰旅行社
    股份有限公司之代表人自居逕行向本院聲請發回扣押物，難
    認其為有權代理之人。
㈡、檢察機關辦理沒收物及追徵財產之發還或給付執行辦法為檢
    察機關辦理辦理沒收物及追徵財產之發還或給付執行之相關
    規範，聲請人華泰旅行社股份有限公司之監察人江碩平以此
    為由聲請發還扣押物，容有誤會。
三、經查：
㈠、按公司法第24、25條規定：「解散之公司除因合併、分割或
    破產而解散外，應行清算」；「解散之公司，於清算範圍內
    ，視為尚未解散」，上述規定，於公司經中央主管機關撤銷
    或廢止登記者，依公司法第26之1條規定，準用之。而華泰
    旅行社股份有限公司業經主管機關為廢止（命令解散事由）
    ，有監察人江碩平提出之經濟部商工登記資料查詢服務單可
    佐，則應行清算。
㈡、再者，公司法第322條規定：「公司之清算，以董事為清算人
    。但本法或章程另有規定或股東會另選清算人時，不在此限
    。不能依前項之規定定清算人時，法院得因利害關係人之聲
    請，選派清算人。」；又公司第85條規定：「清算人有數人
    時，得推定一人或數人代表公司，如未推定時，各有對於第
    三人代表公司之權。關於清算事務之執行，取決於過半數之
    同意。推定代表公司之清算人，應準用第83條第1項之規定
    向法院聲報。」，依公司法第334條規定，於股份有限公司
    準用；且依公司法第8條規定，公司清算人於執行職務範圍
    （清算）內為公司負責人，故而，股份有限公司經主管機關
    廢止登記，於清算中，以清算人為公司代表人。
㈢、具狀人江碩平雖表明為其為華泰旅行社股份有限公司之監察
    人，並認其為監察人即當然為聲請人華泰旅行社股份有限公
    司之代表人，並以經濟部商工登記資料查詢服務單為佐。然
    而，依其聲請意旨觀之（聲請意旨乃依檢察機關辦理沒收物
    及追徵財產之發還或給付執行辦法第2條規定，華泰旅行社
    股份有限公司依刑事確定判決為本案被告莊世棠、黃薈橋犯
    罪之被害人，故聲請就臺灣高雄地方法院106年度聲扣字第2
    號裁定所載【莊世棠、黃薈橋名下多筆帳戶、土地、房屋】
    為發還給付，見原審卷3-1至5頁），性質上涉及公司財產（
    債權之實現），且華泰旅行社股份有限公司既屬經廢止登記
    ，而為應行清算程序之清算中公司，依前規定，已難認監察
    人江碩平即當然代表公司；又華泰旅行社股份有限公司監察
    人江碩平雖稱因利害關係、解職規定等，實質上董、監事僅
    餘其1人等語，然縱若不能依公司法第322條第1項前段規定
    以董事為清算人，亦有其它法定方式產生清算人；又關於被
    告莊世棠上述刑事訴訟中，雖以華泰旅行社股份有限公司之
    監察人江碩平為代表人傳喚之（見抗告意旨提出之原審法院
    108 年度金重訴字第2 號傳票，本院卷15頁），然本件為聲
    請發還扣押物案件，自無法以上述傳票當然推論在本件中，
    監察人江碩平為有權代表華泰旅行社股份有限公司之人。
㈣、此外，關於抗告意旨所引高雄地方檢察署110年12月15日函文
    部分，依聲請狀所附被告莊世棠之原審判決及本院判決書，
    及卷附被告莊世棠、黃薈橋臺灣高等法院被告前案紀錄表，
    檢察官、被告莊世棠於原審108年度金重訴字第2號判決後上
    訴，而經本院以109年度上重訴字第9號，就原審判決無罪部
    分，駁回上訴；就原審判處有罪（含沒收）部分，撤銷原判
    決關於有罪部分（含沒收部分），而以被告莊世棠犯背信罪
    （共5罪）各予科刑，並定應執行有期徒刑4年6月，且說明
    因被告莊世棠業已返還犯罪所得予被害人華泰旅行社股份有
    限公司而不予沒收追徵之諭知，因屬不得上訴案件而確定，
    而被告黃薈橋則經原審通緝中。則被告莊世棠業經確定現正
    執行中，僅被告黃薈橋未審結；又本件既係向法院聲請發還
    扣押物，本應依照刑事訴訟法相關發還扣押物之規定，上述
    函文所稱發還扣押物應向法院聲請，並非指得依「檢察機關
    辦理沒收物及追徵財產之發還或給付執行辦法」向法院聲請
    發還扣押物甚明，抗告意旨執上述函文為其可以依照「檢察
    機關辦理沒收物及追徵財產之發還或給付執行辦法」向法院
    為本件發還（回）、給付扣押物之聲請，自無理由。
四、綜合上述，原審以具狀人江碩平僅表明為其為華泰旅行社股
    份有限公司之監察人，未釋明其為有權代表聲請人華泰旅行
    社股份有限公司之人，而以聲請人華泰旅行社股份有限公司
    之代表人自居逕行向聲請發回扣押物，難認其為有權代理之
    人；且依檢察機關辦理沒收物及追徵財產之發還或給付執行
    辦法聲請法院發還扣押物，亦屬無據，而認本件聲請於法無
    據，並無不合，本件抗告核無理由，應予駁回。　　
據上論結，應依刑事訴訟法第412條，裁定如主文。
中　　華　　民　　國　　111 　年　　6 　　月　　24　　日
                  刑事第三庭    審判長法  官 吳進寶
                                      法  官 方百正 
                                      法  官 陳億芳
以上正本證明與原本無異。
不得再抗告。
中　　華　　民　　國　　111 　年　　6 　　月　　24　　日
　　　　　　　　　　　　　　　　  　  書記官 陳慧玲